【裁判字號】    99,重上,15
【裁判日期】    990210
【裁判案由】    抵押權移轉登記
【裁判全文】
臺灣高等法院民事判決                  99年度重上字第15號
上  訴  人  乙○○
            丙○○
共      同
訴訟代理人  陳國雄律師
複 代 理人  陳介輔律師
被 上 訴人  丁○○
訴訟代理人  楊士擎律師
上列當事人間抵押權移轉登記事件，上訴人對於中華民國98年11
月27日臺灣士林地方法院98年度重訴字第147號第一審判決提起
上訴，本院於99年2月3日言詞辯論終結，判決如下：
    主  文
原判決關於駁回上訴人下開之訴部分及訴訟費用（確定部分除外
）之裁判廢棄。
被上訴人應將臺北市○○區○○段一小段二０五、二七三、二七
六、二八五、二八六、二八八、二八九、二九０地號土地，所有
權全部，經臺北市松山地政事務所以南港字第０七三０一０號收
件，於民國八十一年七月十六日登記，權利人為被上訴人，設定
權利範圍全部，存續期間自民國八十一年七月六日至九十一年七
月五日，擔保債權金額新臺幣陸仟參佰萬元之抵押權設定登記，
權利範圍各三分之一移轉登記予上訴人。
第一審（確定部分除外）及第二審訴訟費用由被上訴人負擔。
    事實及理由
一、上訴人主張：上訴人原與被上訴人合夥經營久信金屬股份有
    限公司（下稱久信公司），兩造曾於合夥關係存續中之民國
    81年間，按出資額各三分之一比例合資購買訴外人甲○○所
    有坐落臺北市○○區○○段1小段205、273、276、285、286
    、287、288、289、290地號等9筆土地（嗣287地號於89年間
    逕為分割出287-1 地號，共10筆土地，即如原判決附表所示
    ，下稱系爭10筆土地），因系爭10筆土地為農地，兩造均無
    自耕農身分，依當時法律無法辦理所有權移轉登記，所有權
    乃仍登記於甲○○名下，並約定於系爭10筆土地設定抵押權
    ，以擔保買受人（即兩造）對甲○○之權利，兩造並合意由
    被上訴人登記為系爭10筆土地之抵押權人，嗣經臺北市松山
    地政事務所以南港字第073010號收件，於81 年7月16日登記
    權利人為被上訴人，權利範圍全部，存續期間自81年7月6日
    至91年7月5日，擔保債權金額新臺幣（下同）6,300 萬元（
    債權額比例六十三分之二十五）之抵押權（下稱系爭抵押權
    ）。兩造約定由被上訴人單獨登記為系爭抵押權人，就上訴
    人各自擁有之三分之一權利實屬借名契約，上訴人已於98年
    7月8日向被上訴人為終止該借名契約之意思表示。另因兩造
    已於85年7月2日協議拆夥，並於同年10月24日簽訂補充協議
    書（下稱系爭協議書），由王迪吾律師、徐士斌律師見證，
    依系爭協議書第6 條約定，被上訴人應將上訴人就系爭抵押
    權所擁有各三分之一權利移轉登記予上訴人。爰依終止借名
    契約之法律關係及系爭協議書第6 條約定，求為命被上訴人
    將系爭抵押權設定權利範圍各三分之一移轉登記予上訴人（
    原審判決被上訴人應將臺北市○○區○○段1小段287、287-
    1地號土地〈即如原判決附表編號6、7所示，下稱系爭287、
    287-1 地號土地〉所設定之系爭抵押權權利範圍各三分之一
    移轉登記予上訴人，並駁回上訴人其餘之訴；被上訴人就其
    敗訴部分未聲明不服，已告確定，上訴人則就其敗訴部分不
    服提起上訴，本院僅就此部分予以審理），並上訴聲明：(一)
    原判決不利於上訴人部分廢棄。(二)被上訴人應將臺北市○○
    區○○段1小段205、273、276、285、286 、288、289、290
    地號土地（即如原判決附表編號1、2、3、4、5、8、9 、10
    所示，下稱系爭其餘8 筆土地）所設定之系爭抵押權權利範
    圍各三分之一移轉登記予上訴人。(三)願供擔保請准宣告假執
    行。
二、被上訴人則以：系爭協議書第6 條所稱「土地乙筆」，係指
    兩造合夥出資購買之系爭287 地號土地一筆，嗣該土地逕為
    分割出系爭287-1地號土地亦屬之，被上訴人願將系爭287、
    287-1 地號土地所設定之系爭抵押權權利範圍各三分之一移
    轉登記予上訴人。至系爭其餘8 筆土地則係被上訴人獨資另
    與訴外人許彬彬、柳景星、甲○○共同購買，而信託登記甲
    ○○名義，並設定抵押權登記予被上訴人、許彬彬及柳景星
    以擔保對甲○○之權利。另依系爭協議書第6 條約定，兩造
    就合夥出資之土地究應如何協調另行議定保障三方出資之文
    件，抑或重行登記，尚未達成協議，上訴人不得遽依該約定
    請求等語，資為抗辯，並答辯聲明：上訴駁回。
三、經查兩造原合夥經營久信公司，並於合夥關係存續中之81年
    間按3人出資額比例各三分之一合資購買甲○○所有系爭287
    地號土地（包括自系爭287地號逕為分割出之系爭287-1地號
    ）。系爭10筆土地為農地，兩造均無自耕農身分，依當時法
    律無法辦理所有權移轉登記，所有權人仍登記為甲○○，被
    上訴人則登記為系爭10筆土地之抵押權人。又兩造已於85年
    7月2日協議拆夥，並於同年10月24日簽訂系爭協議書，由王
    迪吾律師、徐士斌律師見證，系爭協議書第6 條約定：「關
    於合夥出資購買南港土地乙筆，由三方協調另行議定保障三
    方出資之文件或重行登記」等情，為兩造所不爭執，並有系
    爭協議書可稽（原審卷(一)第37-40頁），堪信為真實。
四、上訴人主張系爭其餘8筆土地亦係兩造於合夥關係存續中，
    按3 人出資額比例各三分之一合資向甲○○購買，並約定由
    被上訴人單獨登記為系爭抵押權人，就伊等各自擁有之三分
    之一權利屬借名契約；另依系爭協議書第6 條約定，被上訴
    人應將伊等就系爭抵押權所擁有各三分之一權利移轉登記予
    伊等等語，為被上訴人所否認，並以前開情詞置辯。查：
  (一)系爭協議書第6 條固約定：「關於合夥出資購買南港土地乙
    筆，由三方協調另行議定保障三方出資之文件或重行登記」
    ，惟依證人即書寫該協議書兼見證人王迪吾律師證稱：「（
    法官提示系爭協議書並告以要旨，問證人有何意見？）就土
    地部分，當事人講的很簡略，也沒有提供任何資料。當初他
    們口頭是講『合夥買了土地一塊土地』，在寫的時候我沒有
    去想到有幾個地號的問題，當時應該是寫土地一塊，但是因
    為要符合法律用語，就寫成土地乙筆，但是土地一筆的意思
    並不是指一個地號，因為他們是跟我說買了一塊土地，至於
    土地有幾個地號我當時並不曉得，是十幾年後我才看到資料
    。就土地部分，除了協議書以外，以後還有很多次的見面討
    論及訴訟（我有參與部分），我與丁○○及乙○○、丙○○
    討論的結果，他們都沒有跟我講說是一個地號。以前三位當
    事人都有跟我提過總共是合夥出了多少錢，但因為時間太久
    ，我已經忘記了確實的金額」等語（原審卷(一)第100頁背面-
    101頁），可見系爭協議書第6條所載「土地乙筆」尚難遽認
    係單指某一地號土地。又依證人甲○○證稱：「兩造合夥經
    營久信公司，丁○○負責久信公司財務，系爭10筆土地的買
    賣是由乙○○出面與我洽談，買賣洽談過程中，丁○○均未
    出面談，是等買賣談妥後，丁○○才出面用他私人的票付款
    ，據我所知當時久信公司的錢都放在丁○○私人的帳戶，所
    以丁○○才開私人的票付款。系爭10筆土地確實是久信公司
    即兩造合夥買的，總價大約是2,200 萬元左右，丁○○說兩
    造只合夥買287地號（包括287-1）土地，其餘地號土地是他
    自己獨資買的是不對的」、「因為系爭土地沒有辦法過戶給
    久信公司，所以乙○○說設定系爭抵押權給丁○○，據我當
    時瞭解乙○○、丙○○兄弟是佔三分之二，丁○○是佔三分
    之一，10筆土地有連在一起」、「（上證三合夥購地會議紀
    錄記載股份比例丁○○30％，為何出席簽名是乙○○？）系
    爭10筆土地的買賣都是乙○○決定的，他當時很信任丁○○
    ，所以乙○○說用丁○○的名義登記」、「（〈提示原審卷
    被證十合夥購買土地信託約定書〉系爭10筆土地的買賣除簽
    這份契約書外，是否還有簽其他契約？）沒有，祇有簽這份
    契約書。系爭10筆土地確實是兩造合夥購買的，每人各三分
    之一，買賣過程中從未講過三人合買287、287-1，其餘由丁
    ○○獨資購買」、「都是乙○○出面（購買土地），因為乙
    ○○當時相信丁○○，所以用丁○○的名義登記系爭抵押權
    」等語（本院卷第70頁背面-71 頁）；及證人王迪吾律師另
    證稱：「第6 條的當初是他們三個人跟我說，他們三個人有
    合夥在南港買了一塊地，當初應該是沒有辦法登記所有權，
    有登記一個抵押權設定在丁○○的名下，就此部分要如何登
    記或分配到三個人名下就此部分要另行協議，這是當事人的
    意思」、「因為當天幾乎沒有就此部分做詳細討論，第6 條
    是他們口頭跟我講說一定要把土地寫進來，三方的說法是以
    後要再做協議，看抵押權要登記為三個人或土地可以過戶，
    當時是用另行議定，因為可能性不只一種，所以後來三個合
    夥人有碰面或我跟丁○○單獨相處的時候，都有提到土地要
    如何做合法的登記來保障三個人合法的權益」、「根據他們
    三個人告訴我的說法，原來他們拆夥的公司及這塊地都是各
    三分之一，這塊地的買進金額是從拆夥的公司出來的，他們
    跟我說是各三分之一，至於為何登記在丁○○名下，因為丁
    ○○是他們三人之中的財務、帳務，長期管理他們合夥的財
    務，有很多財務的文件都是丁○○掌管，當時聽說系爭土地
    的文件只有丁○○的手上有，其他二人手上都沒有」、「是
    那一種契約要請庭上判斷，當初他們的說法是登記在一個人
    的名下較為單純，且丁○○是管財務的，且文件都是丁○○
    保管，所以是借用丁○○的名字來做抵押權的登記」等語（
    原審卷(一)第100頁背面-101頁）；暨佐以(1)系爭10 筆土地之
    抵押權設定係以同一份抵押權設定契約書一齊向台北市松山
    地政事務所申請，並以同一筆權利價值共同設定抵押權（按
    非分別以系爭287、287-1 地號土地及系爭其餘8筆土地個別
    設定），有系爭10筆土地登記謄本可稽（原審卷(一)第17 -36
    頁）；(2)被上訴人與許彬彬、甲○○、柳景星係合夥同時購
    買系爭10筆土地，並約定以甲○○為受託合夥購買系爭10筆
    土地之登記名義人，其中被上訴人佔百分之三十（按未區分
    系爭287、287-1地號土地及系爭其餘8 筆土地），有渠等合
    夥購買土地信託約定書可稽（原審卷(一)第146-148 頁）；(3)
    王迪吾律師曾分別於97年11月17日、同年月28日、同年12月
    5日就有關合夥人合夥購買之土地（台北市○○區○○段1小
    段205、243、271、273、276、288、289等7筆土地）應如何
    登記或協議處理乙事發函通知土地合夥人即兩造開會，並請
    受合夥人團體委任登記抵押權及保管原始文件之被上訴人務
    必攜帶抵押權及相關購買土地之原始文件或相關執行合夥事
    務產生之文書、訴訟文書到會，有土地合夥人開會通知可稽
    （本院卷第36-39 頁）；(4)上訴人乙○○與甲○○、劉信義
    、吳祥輝於82年4月24日召開之合夥購地會議紀錄記載「...
    舊莊段壹小段地號205、273、276、285、286、287、288、2
    89、290（大豐段參小段地號838、858 已徵收）等九筆土地
    （按即包括287-1地號在內之系爭10筆土地，亦未區分系爭2
    87、287-1地號土地及系爭其餘8筆土地），股份比例如下：
    許彬彬30%、丁○○30 %、甲○○25%、吳祥輝15 %」等語（
    本院卷第41-42頁）；(5)甲○○曾於85年12月5日委託律師發
    函請求兩造返還系爭10筆土地之加價金（按甲○○因上訴人
    乙○○介紹訴外人劉棟樑購買其土地乙事，支付200 萬元予
    上訴人乙○○為仲介加價金）及依約支付利息（本院卷第43
    -45 頁）；(6)甲○○與上訴人乙○○約定就購買台北市○○
    區○○段1小段205、243、271、273、276、288、289地號土
    地之總價4,407萬2,000元，由甲○○出資三分之二，上訴人
    乙○○出資三分之一（本院卷第46頁）；(7)兩造於85年9月1
    日在久信公司之會議紀錄記載「哲（指上訴人乙○○）：業
    務章三套（請款章）收回，交由會計保管，南港土地」「清
    （指上訴人丙○○）：南港土地（保護區）農地用他人名義
    ，登記移轉後由律師在當初協議書來確認」「林（指被上訴
    人）：劉信義佔9%，其他由我、明哲、明清等三人佔10 %左
    右，等以後再處理，以前就已寫好了，後再研究」等語（本
    院卷第92-96頁）；(8)並無任何證據證明系爭其餘8筆土地係
    被上訴人獨資另與他人共同購買等情，益見上訴人主張系爭
    其餘8 筆土地亦係兩造合夥按出資額比例各三分之一合資向
    甲○○購買，並約定由被上訴人單獨登記為系爭抵押權人，
    就伊等各自擁有之三分之一權利屬借名契約等語，應屬可採
    。至證人徐士斌律師雖證稱兩造僅合資購買系爭287 地號土
    地，系爭協議書所載土地乙筆是指系爭287 地號，其他係被
    上訴人獨資購買云云（原審卷(一)第109頁背面-110 頁），然
    經核與上開所述不符，尚難徒憑該證言遽為有利於被上訴人
    之認定，是被上訴人辯稱兩造祇合夥購買系爭287 地號（含
    系爭287-1地號）土地，系爭其餘8筆土地係伊獨資另與他人
    共同購買云云，並不可採。
  (二)如上所述，兩造間就系爭抵押權登記抵押權人為被上訴人既
    有借名契約存在，而上訴人已於98年7月8日對被上訴人為終
    止該借名契約之意思表示（原審卷第102 頁背面），則上訴
    人請求被上訴人應將系爭其餘8 筆土地以被上訴人為權利人
    之抵押權設定登記，移轉權利範圍各三分之一予上訴人，洵
    屬有據。
  (三)又上訴人依終止借名契約之法律關係，請求被上訴人應將系
    爭抵押權各三分之一權利移轉登記予上訴人部分，既有理由
    ，則上訴人另依系爭協議書第6 條約定為同一請求部分，即
    毋庸再予審究，附此敘明。
五、綜上所述，上訴人依終止借名契約之法律關係，請求被上訴
    人應將系爭其餘8 筆土地所設定之系爭抵押權權利範圍各三
    分之一移轉登記予上訴人部分，應予准許。原審就此部分為
    上訴人敗訴之判決，尚有未洽。上訴論旨指摘原判決駁回其
    此部分之請求為不當，求予廢棄改判，為有理由，爰由本院
    予以廢棄改判如主文第2 項所示。又本件為命移轉登記之判
    決，旨在求命被上訴人為一定之意思表示，待判決確定後，
    視為被上訴人已為意思表示（強制執行法第130條第1項規定
    ），不得為假執行，上訴人聲請宣告假執行，於法未合，原
    審駁回其假執行之聲請，並無不合。
六、兩造其餘之攻擊或防禦方法及未經援用之證據，經本院斟酌
    後，認為均不足以影響本判決之結果，自無逐一詳予論駁之
    必要，併此敘明。
七、據上論結，本件上訴為有理由，依民事訴訟法450 條、第78
    條，判決如主文。
中    華    民    國    99    年    2    月    10     日
                    民事第十二庭
                        審判長法  官  陳駿璧
                              法  官  陳邦豪
                              法  官  李昆曄
正本係照原本作成。
如不服本判決，應於收受送達後20日內向本院提出上訴書狀，其
未表明上訴理由者，應於提出上訴後20日內向本院補提理由書狀
（均須按他造當事人之人數附繕本）上訴時應提出委任律師或具
有律師資格之人之委任狀；委任有律師資格者，另應附具律師資
格證書及釋明委任人與受任人有民事訴訟法第466條之1第1項但
書或第2項（詳附註）所定關係之釋明文書影本。
中    華    民    國    99    年    2     月    10    日
                              書記官  顧倪淑貞
附註：
民事訴訟法第466條之1（第1項、第2項）：
對於第二審判決上訴，上訴人應委任律師為訴訟代理人。但上訴
人或其他法定代理人具有律師資格者，不在此限。
上訴人之配偶、三親等內之血親、二親等內之姻親，或上訴人為
法人、中央或地方機關時，其所屬專任人員具有律師資格並經法
院認為適當者，亦得為第三審訴訟代理人。

司法院資訊處製作；財團法人民間司法改革基金會備份。
